【裁判字號】    98,台上,581
【裁判日期】    980212
【裁判案由】    違反毒品危害防制條例
【裁判全文】
最高法院刑事判決              九十八年度台上字第五八一號
上  訴  人  台灣高等法院檢察署檢察官
被      告  甲○○
上列上訴人因被告違反毒品危害防制條例案件，不服台灣高等法
院中華民國九十七年十一月十一日第二審更審判決（九十六年度
上更(二)字第六八九號，起訴案號：台灣板橋地方法院檢察署八十
九年度偵字第一四０六號），提起上訴，本院判決如下：
    主  文
上訴駁回。
    理  由
按刑事訴訟法第三百七十七條規定，上訴於第三審法院，非以判
決違背法令為理由，不得為之。是提起第三審上訴，應以原判決
違背法令為理由，係屬法定要件。如果上訴理由書狀並未依據卷
內訴訟資料，具體指摘原判決不適用何種法則或如何適用不當，
或所指摘原判決違法情事，顯與法律規定得為第三審上訴理由之
違法情形，不相適合時，均應認其上訴為違背法律上之程式，予
以駁回。本件檢察官上訴意旨稱：（一）被告甲○○辯稱：其將
台北縣土城市○○路該屋之鑰匙交給同案被告張芳民，自己沒有
留下鑰匙，後來是張芳民將鑰匙交給同案被告高崇勝等情云云（
見原判決理由四之（五）），不僅與證人張芳民所證稱：台北縣
土城市○○路該屋鑰匙是被告甲○○交付同案被告高崇勝等語（
見原判決第七頁），不相符合，證人張芳民復於原審審理時證稱
否認本身交付鑰匙給高崇勝，且改口承認確有交付鑰匙給郭秋萍
等語（見原判決第七、八頁）。對於證人張芳民並未就「鑰匙是
被告甲○○交付同案被告高崇勝」之證詞有相異之說法，未進一
步調查，遽為被告有利之認定，難謂適法。（二）曾為同案被告
之郭秋萍於民國九十年十二月七日第一審審理時供稱「高崇勝住
過土城明德路那邊，因為高崇勝要搬到明德路的房屋，我們才搬
到四川路，明德路房屋的鑰匙是張芳民交給我，張芳民叫我去打
二副，一副給我自己，一副給張芳民」（見第一審卷二第一五六
、一五八頁）；嗣原審於九十七年一月十六日審理，辯護人詢問
證人張芳民時證稱：「鑰匙有二副，一副給高崇勝，一副給郭秋
萍，自己留一副」；復於審判長詢問時另證稱：「他（指甲○○
）拿一副給我，後來我拿去打二副，一副我留著，一副給郭秋萍
；並認為甲○○應該沒有保留鑰匙」云云（見原審上更(二)卷第一
一七頁）。準此以觀，鑰匙既重製二副，張芳民、郭秋萍各持一
副，則原有之母鑰匙顯係交還該屋承租人即被告甲○○，因重製
鑰匙之時，高崇勝尚未搬入居住。鈞院就此亦有是認（最高法院
九十六年度台上字第五五二五號刑事判決第三頁、九十五年度台
上字第二五三六號刑事判決理由一之（三））。而高崇勝之所以
持有鑰匙，應係張芳民搬離土城明德路上址時所交付（見原判決
理由四之（五））。換言之，張芳民搬離土城明德路後，高崇勝
與甲○○應各擁有一副鑰匙，足以自由進出土城明德路上址，而
得以與高崇勝共同意圖販賣而持有上開毒品海洛因。原判決就此
未為詳察，逕認甲○○辯稱「自己沒有留下鑰匙」（請參閱前項
及原判決第五頁）為可信，顯有刑事訴訟法第一百五十五條第一
項後段經驗法則之違背及應行調查之證據未經依法調查之違法。
（三）原判決復認定「同案被告高崇勝雖否認居住台北縣土城市
○○路上址，指係被告甲○○居住云云，衡乃涉己刑責有所推卸
，其意圖販賣而在上址持有第一級毒品海洛因及攪拌機、分裝袋
等犯行，亦已判決確定在案」云云（見原判決第五頁），惟對於
高崇勝在歷審均堅詞否認犯行，及高崇勝本係借住他人房間，可
能並無多所選擇的情事下，猶認高崇勝確係有意圖販賣而在上址
持有第一級毒品海洛因及攪拌機、分裝袋等犯行，反而對於被告
甲○○確係租用該屋，不但對該屋有管領權，並可能分房藏放製
毒器物及贓物之事實等各節，棄而不論。而究竟被告甲○○於該
屋出借張芳民、高崇勝先後入住後，是否即不再進出該屋，棄該
屋內諸多高價贓物於不顧？顯非無疑。鈞院就此亦同生疑惑，認
為調查未盡完備（最高法院九十五年度台上字第二五三六號刑事
判決理由一之（三））。原判決未為細究亦同有應於審判期日調
查之證據而未予調查之違法及違背經驗法則等語。
惟查原判決以公訴意旨略謂：被告甲○○與高崇勝（業經判決有
罪確定）、郭秋萍（業經判決無罪確定）均明知第一級毒品海洛
因及第二級毒品大麻，不得非法意圖販賣而持有，竟共同基於意
圖販賣而持有之犯意，先由被告於八十八年十月間承租台北縣土
城市○○路○段二四０巷二六弄四０號作為儲藏毒品之處所，再
於不詳時、地向不詳姓名年籍之人收受第一級毒品海洛因七十包
（淨重251.39公克、純度4.39%、純質淨重11.04公克），大麻三
公克（淨重1.22公克）而持有並放置上開租屋處內，另購攪拌機
一台及分裝空袋一大包作為分裝之用。經警循線於八十九年一月
七日凌晨三時三十分許，在上址當場起獲並扣得海洛因七十包、
大麻三公克，殘留有海洛因之攪拌機一台、分裝袋一大包及吸食
器二組，同時於屋外停車場查獲擬返回上址之高崇勝，現場另扣
得被告收受之象牙、珍珠耳環、項鍊、玉墜、手錶、相機、紀念
幣等贓物（贓物部分另案處理），因認被告涉犯共同違反毒品危
害防制條例第五條第一項意圖販賣而持有第一級毒品海洛因及同
條第二項意圖販賣而持有第二級毒品大麻之罪等情。經原審綜合
調查證據之結果，以被告堅決否認有何上揭犯行，辯稱：台北縣
土城市○○路該屋雖係被告所承租，但因張芳民、郭秋萍借住，
被告未曾住過，僅用來藏放「阿龍」交付以抵償欠款之贓物；嗣
又因高崇勝向張芳民借住，張芳民與郭秋萍因而搬離該處而同住
於台北縣板橋市○○路另址。被告雖曾去台北縣土城市○○路該
屋找過張芳民，但僅係在屋外與張芳民聊天而已，上開毒品、攪
拌機、分裝袋等物確非被告所有云云。並以：（一）本件查獲之
經過情形為：台北縣警察局因接獲檢舉坐落台北縣板橋市○○路
一段一０七號十樓出入份子複雜，並似藏有大批名貴珠寶兜售等
情，因而向台灣板橋地方法院檢察署檢察官聲請搜索票，經該署
檢察官核發八十九年一月六日，對台北縣板橋市○○路一段一０
七號十樓，案由為「贓物、竊盜罪嫌」之搜索票，有該搜索票聲
請書及搜索票在卷可稽（見第二二二號偵查卷第一、二、十一頁
）。嗣經警持上開搜索票前往該台北縣板橋市○○路一段一０七
號十樓搜索，除查獲因案通緝之同案被告郭秋萍外，並於該址查
獲精工牌手錶、項鍊等贓物及第二級毒品甲基安非他命等物，有
搜索扣押筆錄在卷可參（見第一四０六號偵查卷第二七頁）。嗣
經警於郭秋萍身上查獲鑰匙一串，經郭秋萍供述係坐落台北縣土
城市○○路○段二四０巷二六弄四０號房屋之鑰匙，旋主動帶同
警方前往該處所，以所持有之該鑰匙開啟該屋，由警入內經搜獲
象牙、珍珠耳環、項鍊、玉墜、手錶、相機、紀念幣等贓物及上
開毒品海洛因、大麻、攪拌機及分裝袋等物，此據郭秋萍供述明
確（見第一審卷(二)第一五八頁），並有搜索扣押筆錄在卷可稽（
見第一四０六號偵查卷第二三至二六頁）。而上開白色粉末七十
包，經送請法務部調查局以化學呈色法、氣相層析質譜儀分析法
鑑定結果，確含有第一級毒品海洛因成分（合計淨重251.39公克
，純度4.39%，純質淨重11.04公克，包裝重27.89公克 ）；煙草
含有第二級毒品大麻成分，煙草淨重1.22公克，有該局八十九年
五月二十六日第00000000號、八十九年五月二十五日第
00000000號鑑定通知書在卷可稽（見第一四０六號偵查
卷第一三三、一三四頁）；另扣案之攪拌機一台，經送法務部調
查局檢驗結果，其上有毒品海洛因殘留，亦有該局九十年五月四
日（90）陸（一）字第九００二五五六九號檢驗通知書在卷可憑
（見第一審卷(二)第二九頁）。（二）台北縣土城市○○路一段二
四０巷二六弄四０號房屋雖係被告於八十八年十月間向羅榮科租
用，據被告供承在卷，並經證人羅榮科證述屬實（見第一審卷(二)
第一二九至一三０頁）。但本件毒品海洛因、大麻、攪拌機、分
裝袋雖在台北縣土城市○○路上址為警查獲，然上開毒品、攪拌
機及分裝袋等物，並非與象牙等贓物同置一處，贓物係在另一儲
藏室內，此經證人即查獲之警員林志晃證述綦詳（見原審上訴卷
(一)第九六、九七頁）；郭秋萍亦稱：贓物是在後面另一個小房間
等語（見第一審卷(二)第一五六頁），亦即毒品海洛因、大麻、攪
拌機、分裝袋等物係在高崇勝居住之房間查獲（詳見後述，此並
經確定判決所認定），而被告藏放之贓物係在另一儲藏室內，並
無積極證據足資證明被告承租該屋係供藏放上開毒品等物。（三
）又上開台北縣土城市○○路房屋，雖係被告向羅榮科承租，然
先由張芳民借住，嗣並由高崇勝借住，此據張芳民於偵查中以同
案被告身分自承：「八十九年一月初有向甲○○借住在土城市○
○路○段二四０巷二六弄四０號房屋，與女友郭秋萍同住約一個
星期」（見第一四０六號偵查卷第一一０頁）﹔並於原審具結證
稱：「……我去基隆賭博碰到高崇勝，他跟我說基隆警察抓他抓
的很緊，要找他麻煩，叫我幫他找一個暫時可以住的地方，讓他
離開基隆，我回台北的時候遇到甲○○，剛好甲○○搬到在土城
明德路一段二四０巷二六弄四０號房子，我就請甲○○讓高崇勝
暫住，甲○○同意先讓高崇勝住幾天，高崇勝跟他女朋友帶些衣
物過來，而且開一部賓士車過來，……高崇勝後來認為這個地方
很好不想搬走，為了這件事情甲○○跟高崇勝吵起來，甲○○要
讓高崇勝承租，高崇勝又不要，但鑰匙又在高崇勝手上……」（
見原審上訴卷(一)第一九六至一九七頁）、「郭秋萍以前是我女朋
友，……。當天郭秋萍在四川路被抓，因為她身上有明德路的鑰
匙……」（見原審上訴卷(一)第一九八頁）。郭秋萍亦供認確曾與
男友張芳民居住過台北縣土城市○○路上址約一星期，並於偵查
中供稱：「……在土城時我沒看見過甲○○住在租屋處」（見第
一四０六號偵查卷第八十頁）；於第一審亦稱：「（在土城明德
路房屋有無見過高崇勝？）我有看過高崇勝，高崇勝也住過土城
明德路那邊，因為高崇勝要搬到明德路的房屋，我們才搬到四川
路……」（見第一審卷(二)第一五六頁）、「甲○○去找張芳民聊
天而已，甲○○沒有住那邊……」「（為何於八十九年一月二十
七日偵查中供稱甲○○沒有在土城租屋處？）因為甲○○沒有住
在土城明德路，只有去過而已」（見第一審卷(二)第一五七頁）；
於原審稱：「（你在那邊住了一個禮拜左右，甲○○有沒有去？
）我知道房子是他租的，但是他去都在屋外與張芳民說話，我沒
有看他進去過」（見原審上訴卷(一)第九八頁）、「我在原審是說
明德路是甲○○租的，張芳民帶我去明德路的時候，我看到張芳
民與甲○○在屋外談話，我就我看到的講……」（見原審上訴卷
(二)第八六頁）。參酌本件係因郭秋萍有明德路上址鑰匙，而帶同
警方查獲之經過情形，可知郭秋萍確有台北縣土城市○○路該房
屋鑰匙，其等所述該屋居住情形與被告所辯相符，堪以採信。至
高崇勝雖否認居住台北縣土城市○○路上址，指係被告居住云云
，衡乃涉己刑責而有所推卸，且其意圖販賣而在上址持有第一級
毒品海洛因及攪拌機、分裝袋等犯行，亦已判決確定在案。（四
）雖高崇勝於第一審供稱：「（如何進入明德路四０號的住所？
）張芳民開門讓我進去，甲○○是自己拿鑰匙開門進來，大概有
二、三次……」（見第一審卷(二)第八四至八五頁）、「（在土城
明德路扣案之海洛因是何人所有？）是甲○○的，是甲○○去買
的糖粉，他要跟張芳民拿去當作海洛因販賣」（見原審卷(一)第一
三七頁），於原審稱：「……甲○○曾經託我替他購買咖啡攪拌
機，後來他說他自己有了，而上址係甲○○所居住的，且甲○○
曾經說他要拿假的毒品去欺騙人家，所以我認為警察查獲的這些
毒品海洛因、大麻、攪拌機及分裝袋是甲○○他的」云云（見原
審上更(一)卷第七八頁）。但台北縣土城市○○路上址係被告承租
後，由張芳民、郭秋萍暫住，再由高崇勝借住，已如上述。況觀
高崇勝先後所述，於偵查中稱：「（在土城查獲的……海洛因是
誰的？）不是海洛因，是張芳民用來騙人的」（見第一四０六號
偵查卷第九五頁反面）、「（土城市○○路何人住？）甲○○租
的，但由庭上的郭秋萍及張芳民住」「假的海洛因是張芳民的」
（見第一四０六號偵查卷第一０一頁）、「（海洛因何人的？）
那是假的，是甲○○的」「（明德路何人住？）甲○○」（見第
一四０六號偵查卷第一二０頁）；於第一審稱：「（在土城明德
路扣案之海洛因是何人所有？）是甲○○的，是甲○○去買糖粉
，他要跟張芳民拿去當海洛因販賣」（見第一審卷(一)第一三七頁
）、「……攪拌機是我幫甲○○買的……」（見第一審卷(一)第一
三八頁）、「……在張芳民家甲○○叫我幫他買攪拌機，隔不到
一個星期，我去土城明德路，……張芳民說他那裡有一台，教我
不用買，所以我就沒有買」（見第一審卷(二)第一０六頁）、「…
…攪拌器是張芳民本來叫我去買，但是因為我住的附近沒有電器
行，所以張芳民說要叫甲○○買，我不知道誰去買」（見第一審
卷(三)第五八頁）；於原審稱：「（你有無住在明德路？）沒有，
我只是去找張芳民，租房子的不是我，使用的人也不是我」（見
原審上訴卷(一)第二五四頁）、「（你在偵查中為何說海洛因是假
的？）我知道張芳民跟甲○○他們拿糖粉當海洛因騙人」「（假
的海洛因是何人的？）甲○○的」（見原審上訴卷(一)第二五五頁
）、「（是否在少年隊承認攪拌機、粉末是你的？）那不是我的
。案發前幾天我有到甲○○住處，……我才知道他們用糖粉分裝
賣給別人」（見原審上訴卷(一)第二九七頁）、「攪拌器是甲○○
的……」（見原審上訴卷(二)第七九頁）、「……甲○○曾經託我
替他購買咖啡攪拌機，後來他說他自己有了，而上址係甲○○所
居住的，且甲○○曾經說他要拿假的毒品去欺騙人家，所以我認
為警察查獲的這些毒品海洛因、大麻、攪拌機及分裝袋是甲○○
他的」（見原審上更(一)卷第七八頁），忽焉指稱該屋係被告居住
，忽焉指稱係張芳民居住；又先指海洛因乃張芳民的，嗣改指係
被告所有，復稱係被告及張芳民二人想用來賣的；關於攪拌機何
人所有亦先後供述不一，可見高崇勝如何畏罪情虛，前後供述差
異極大，將涉己刑責之事證推諉他人。故自難憑高崇勝推諉卸責
且前後不一之供述，即認本件毒品係被告意圖販賣而持有。（五
）雖被告所辯：其將台北縣土城市○○路該屋之鑰匙交給張芳民
，自己沒有留下鑰匙，後來是張芳民將鑰匙交給高崇勝等情（見
第一審卷(二)第八五頁、原審上更(一)卷第一０三、一０四、一二四
頁），與證人張芳民所證稱：台北縣土城市○○路該屋鑰匙是被
告交付高崇勝（見原審上訴卷(一)第一九六頁、上更(二)卷第一一七
頁），郭秋萍的鑰匙是被告配給她的（見原審上訴卷(一)第一九八
頁），其未交付鑰匙給高崇勝（見原審上訴卷(一)第一九九頁），
其去明德路該屋都要經過高崇勝或甲○○云云（見原審上訴卷(一)
第二００頁），不相一致。然郭秋萍稱：「明德路房屋鑰匙是張
芳民交給我，……我在那裡住一個星期，我有搬二箱衣服進去，
張芳民只有一點衣物放在我這裡，我搬走之後，張芳民把鑰匙交
給高崇勝，剛好我去搬衣服，有看到張芳民把鑰匙交給高崇勝」
（見第一審卷(二)第一五六頁）、「……我確實有看到張芳民把鑰
匙交給高崇勝……」（見第一審卷(二)第一八三頁）、「……我的
鑰匙我留在身上，我可以確定張芳民有拿明德路房屋鑰匙給高崇
勝，我有看到在明德路停車場那邊交給高崇勝」「我是看到張芳
民拿一串鑰匙……給高崇勝，還有遙控器之類，明德路的停車場
有二個門，前門必須要用遙控器才可以打得開，後門有一個地方
按鈕可以按，或是要用鑰匙才可以打開」（見第一審卷(三)第三一
、三二頁）、「（你在那邊的鑰匙是何人給你的？）張芳民給我
的，因為當時我被通緝，張芳民叫我去那邊住」（見原審上訴卷
(一)第二０一頁）、「……張芳民交給高崇勝的鑰匙是一串的，如
果是車鑰匙只有一支，所以張芳民交給高崇勝的是明德路房子的
鑰匙」等語（見原審上訴卷(二)第八六頁），反與被告所辯上情相
符。衡情此屋因由被告予張芳民、郭秋萍借住，張芳民又予高崇
勝借住，張芳民之證詞涉及其本身是否可能受刑事追訴，故有意
撇清本身行為涉入其中，合於因恐涉入罪責而予推諉之心態。況
證人張芳民嗣於原審更二審除否認本身交付鑰匙給高崇勝外，改
口承認其確有交付鑰匙給郭秋萍，且明確證述：被告沒有住在那
邊，只是有時候過去一下而已等語（見原審上更(二)卷第一一七頁
），此部分與證人郭秋萍、被告所述相符。則尚難僅憑證人張芳
民所為鑰匙是被告交付高崇勝，其進入均須經過高崇勝或甲○○
云云，即據為被告有罪之依據。（六）綜上所述，本件經警於上
開台北縣土城市○○路房屋內查扣之毒品海洛因、攪拌機及分裝
袋等物，係實際居住於上址之同案被告高崇勝所持有，此部分並
判決高崇勝有罪確定在案。而上開房屋雖係被告所承租，但並無
其他積極證據足資證明被告涉有與高崇勝共同意圖販賣而持有上
開毒品海洛因之犯行，而高崇勝亦未指述有與被告共同意圖販賣
而持有上開毒品海洛因之行為，尚難因查獲之毒品海洛因、攪拌
機、分裝袋等物係在被告所承租之系爭土城市○○路房屋所查獲
，即認被告涉有意圖販賣而持有上開毒品之犯行。另被告被訴意
圖販賣而持有第二級毒品大麻部分，亦非與被告藏置之贓物同置
一處，復無其他證據足資證明被告涉犯此部分犯行，亦難遽認係
被告意圖販賣而持有。此外復查無其他積極證據足資證明被告有
何公訴意旨所指上開犯行，認被告犯罪尚屬不能證明。（七）本
件證人張芳民已於原審上訴審以證人身分具結作證，並於原審更
二審依被告及辯護人之請求進行詰問；被告及辯護人並表示毋庸
詰問高崇勝、郭秋萍（見原審上更(一)卷第一二五頁、上更(二)卷第
六六、七五、一七五頁），則對於同案被告於訴訟上之詰問權亦
已獲充分保障。且被告以外之人在審判外之陳述，雖不得以之直
接作為認定犯罪事實存否之證據，但非不得作為彈劾證據，用來
爭執其陳述之證明力，本件既屬不能證明被告犯罪，其等未具結
之供述自得予以相互比對，並相關事證勾稽，併予敘明。因而撤
銷第一審關於被告部分（即原判決關於甲○○意圖販賣而持有第
一級毒品部分，含不另為無罪諭知之意圖販賣而持有第二級毒品
部分）不當之判決，改判諭知被告無罪，已在判決內詳述其證據
取捨及判斷之理由。原判決所為論述，核與卷證資料相符，從形
式上觀察，並無違背法令之情形。按犯罪事實應依證據認定之，
又不能證明被告犯罪者，應諭知無罪之判決，刑事訴訟法第一百
五十四條第二項、第三百零一條第一項分別定有明文。而所謂認
定犯罪事實之證據，係指足以認定被告確有犯罪行為之證據而言
，如未能發現相當證據，或證據不足以證明，而有合理之懷疑存
在時，事實審法院復已就其心證上理由予以闡述，並敘明其如何
無從為有罪之確信，因而為無罪之判決，自不能任意指為違法。
本件原審綜合卷內各項事證，認被告被訴罪嫌，公訴人所舉之證
據尚不足以證明，如上，已就其心證上理由予以闡述，因而撤銷
第一審關於被告部分不當之判決，改判諭知被告無罪，於法並無
不合，依上開說明，自不能任意指為違法。上訴意旨所指各節，
或為單純事實之爭執，或不影響全部事實之判斷而可認於原判決
之主旨有影響，或原審已加審酌、論斷屬原審得本於職權裁量之
事項，已於判決內詳述其證據取捨、判斷之理由，為其職權之適
法行使，核與法律規定得為第三審上訴理由之違法情形不相適合
，應認其上訴違背法律上之程式，予以駁回。
據上論結，應依刑事訴訟法第三百九十五條前段，判決如主文。
中    華    民    國  九十八  年    二    月   十二   日
                      最高法院刑事第二庭
                          審判長法官  莊  登  照
                                法官  黃  一  鑫
                                法官  陳  世  淙
                                法官  許  錦  印
                                法官  蔡  彩  貞
      本件正本證明與原本無異
                                      書  記  官
中    華    民    國  九十八  年    二    月   十七   日
                                                      m


司法院資訊處製作；財團法人民間司法改革基金會備份。
